【裁判字號】    98,上易,678
【裁判日期】    990407
【裁判案由】    給付租金
【裁判全文】
臺灣高等法院民事判決                 98年度上易字第678號
上  訴  人  祭祀公業李徐香媽
法定代理人  庚○○
訴訟代理人  廖忠信律師
複 代理 人  吳祝春律師
被 上訴 人  辰○○
            天○○
            甲○○
            未○○
            丑○○
            己○○
            辛○○
            壬○○
            丙○○○
            酉○○
            戌○○
            亥○○
            寅○○
            卯○○
            子○○
            乙○○
            丁○○
            癸○○
共      同
訴訟代理人  廖珠蓉律師
被 上訴 人  巳○○
訴訟代理人  申○○
被 上訴 人  午○○
            戊○○
上列當事人間請求給付租金事件，上訴人對於中華民國98年4月
17日臺灣桃園地方法院97年度訴字第1174號第一審判決提起上訴
，本院於99年3月23日言詞辯論終結，判決如下：
    主      文
上訴駁回。
第二審訴訟費用由上訴人負擔。
    事實及理由
一被上訴人巳○○、午○○、戊○○經合法通知，均未於言詞辯
  論期日到場，核無民事訴訟法第386條所列各款情形，爰依上
  訴人之聲請，由其一造辯論而為判決。
二上訴人起訴主張：伊與訴外人惠城建設股份有限公司（下稱惠
  城公司）就坐落桃園縣大溪鎮○○○段下田心子小段1402及14
  08地號土地（下合稱系爭土地）合建房屋，於民國81年4月27
  日簽訂合建契約（下稱系爭合約），約定由伊提供系爭土地作
  為建築基地，由建商興建「大溪寶第」A、B、C、D計4棟12樓
  店鋪及住宅（計138戶）。依系爭合約第4條第4項約定：「建
  築執照及土地建物登記名義人由甲（上訴人）、乙（惠城公司
  ）雙方自由指定」。嗣「大溪寶第」於81年7月間申請建築執
  照，其中A棟以伊當時之代表人李訓旦為起造人，B、C、D棟以
  惠城公司指定之寶玉建設股份有限公司（下稱寶玉公司）為起
  造人。伊與惠城公司再於同年6月24日簽訂追約事項，約定伊
  分得A棟（31戶）、C棟1、2、5至12樓房屋（29戶）。惠城公
  司並於81年12月18日，指定寶玉公司與其共同履行系爭合約之
  權利義務。伊依系爭合約意旨，出具系爭土地使用權同意書（
  下稱系爭同意書）予惠城公司，預料惠城公司依約將上開應分
  配予伊之房屋移轉登記伊名下後，伊所有系爭土地應有部分萬
  分之1563可作為上開房屋之基地持分。詎上開房屋建成後，寶
  玉公司與其債權人發生糾紛，其債權人將依約應分配予伊之C
  棟29戶房屋中之23戶及共同使用部分聲請強制執行，經法院將
  上開房屋及共同使用部分拍賣，致伊未取得上開房屋所有權。
  上開「大溪寶第」房屋建竣時，公寓大廈管理條例尚未施行，
  無區分所有建物應配賦基地應有部分計算方式之法律依據，然
  基於民法第1條之規定，參酌內政部授中辦地字第0940730204
  號函、最高法院82年度台上字第1669號判決意旨、公寓大廈管
  理條例第9條及該條例施行細則第3條第一項之規定，被上訴人
  應配賦基地之應有部分應以該建物面積與全部建物面積之比例
  計算，即以被上訴人主建物及附屬建物面積（即專有部分面積
  ）為分子，總樓地板面積（即專有部分全部面積）為分母，經
  計算被上訴人應有部分確有不足（如附表「不足土地持分」欄
  所示）。則伊就系爭土地所有權仍有萬分之1563應有部分為被
  上訴人無權占用，伊須永久支付土地稅賦，卻無法就上開應有
  部分使用收益，顯不合理。被上訴人直接或輾轉買受上開不足
  基地持分之建物（下稱系爭房屋，所有人、建物門號、建物面
  積、登記土地持分、不足土地持分、被上訴人登記為所有權人
  之日期等詳如附表所示），基於土地登記公告制度，被上訴人
  於買受系爭房屋時應知悉系爭房屋坐落伊所有系爭土地應有部
  分，而有使用上開應有部分之意思。則伊雖非被上訴人買受系
  爭房屋之出賣人，兩造間亦無使用上開應有部分之約定，然考
  量民法第425條之一確保房屋所有人權益，解為土地所有人有
  默示同意房屋所有人使用土地意思之規範意旨，與本院92年度
  上易字第904號判決及最高法院93年度台上字第1328號、96年
  度台上字第2889號裁判意旨，縱本件不符土地、房屋同屬一人
  之要件，應亦可類推適用民法第425條之1，推定兩造間就上開
  應有部分於系爭房屋得使用期限內，有租賃關係存在。依土地
  法第105條準用第97條規定，以基地之申報地價總價額年息百
  分之10計算，伊就被上訴人占用伊所有系爭土地應有部分（以
  附表所示「不足應有部分」欄為準）請求被上訴人給付如附表
  所示之租金，自屬有據。另因惠城公司未依系爭合約移轉房屋
  予伊，伊前曾訴請寶玉公司、惠城公司連帶賠償損害，業經判
  決確定，應認伊已向該案被告為終止系爭合約之意思表示；且
  上開損害賠償訴訟與系爭合約是否已解除或終止無影響。又系
  爭合約目的既為興建12層店鋪及住宅，而系爭房屋業於83年間
  建竣，是系爭合約目的已達，無存續必要，亦應認系爭合約業
  經合意終止。且伊出具系爭同意書，係為申請建造執照之用，
  非同意寶玉公司無償使用系爭土地，故寶玉公司就伊所有系爭
  土地應有部分無占有權源，被上訴人亦無由基於占有連鎖法律
  關係有權占有上開應有部分。爰依租賃契約關係，求為命被上
  訴人給付如附表「積欠金額」欄之款項，並自起訴狀繕本送達
  翌日起加計法定遲延利息；並自97年5月1日起，至停止占用系
  爭土地止，於每年5月1日給付如附表「每年請求金額」欄之款
  項，及自同年5月1日起之法定遲延利息之判決。
  被上訴人除巳○○、午○○、戊○○外則以：系爭房屋建造完
  成辦理第一次所有權登記於83年11月2日，在公寓大廈管理條
  例施行之前，不適用公寓大廈管理條例，當時法令亦無限制或
  強制規定房屋應與基地所有權一併移轉。依當時土地登記規則
  及習慣，未規定建物對基地配賦之持分比例，縱係以取得所有
  權方式，亦逕由登記申請人於申請書上自行申報，非以按專有
  部分持分比例為之。依系爭房屋均辦峻建物第一次所有權登記
  之合法建物，顯見系爭房屋有合法使用系爭土地之正當權源，
  上訴人主張依習慣或法理應以專有部分計算持分非屬有理。上
  訴人就系爭土地尚保有應有部分，係其前管理人李訓旦背信及
  寶玉公司違約所致，與伊等無涉。上訴人前向惠城公司、寶玉
  公司及其他加害人請求賠償，並判決命惠城公司、寶玉公司連
  帶賠償新臺幣（下同）28,176,535元本息，黃玉鑑賠償16,961
  ,956元、黃簡素蘭賠償3,978,730元在案，上訴人就其損害已
  向真正侵權者請求而獲賠償，再為本件請求，即無理由。另上
  訴人出具系爭同意書，同意就興建完成之138戶房屋均有占有
  基地之合法權源，且此合法占有權源之系爭合建契約迄未終止
  或解除；伊等為善意之買受人，輾轉繼受取得自原始建商，且
  信賴不動產公示登記之內容而購買系爭房屋及坐落基地之應有
  部分，自亦有權占有使用系爭土地之全部。上訴人前以伊等就
  系爭土地持分不足為由，請求返還不當得利，已敗訴確定，該
  判決已肯認伊等就系爭土地應有部分持分並無不足。另系爭合
  約仍有效存在、且屬債權契約，其分屋協議效力僅及於上訴人
  與寶玉公司間；於寶玉公司依約將應分配予上訴人之房屋移轉
  登記予上訴人前，其非上開房屋所有權人。本件無土地、房屋
  同屬上訴人，而將土地及房屋分開同時或先後出賣之情形，自
  無類推適用民法第425條之1之情形等語，資為抗辯。
三原審駁回上訴人之請求，上訴人提起上訴，聲明：
  (一)原判決廢棄。
  (二)被上訴人等各應給付上訴人如附表「積欠金額」欄之款項，
    並自起訴狀繕本送達翌日起至清償日止，按年利率5％計算
    之利息。
  (三)被上訴人等各應自97年5月1日起至停止占用系爭土地止，於
    每年5月1日給付上訴人如附表「每年請求金額」欄之款項，
    及自同年5月2日起至清償日止，按年利率5％計算之利息。
  (四)願供擔保請准宣告假執行。
  被上訴人除午○○、戊○○外則聲明：
  (一)上訴駁回。
  (二)如受不利之判決，請准供擔保免為假執行。
  被上訴人午○○、戊○○未於言詞辯論期日到場，亦未提出任
  何書狀。
四上訴人主張前揭事實，提出系爭合約、系爭土地登記謄本等件
  為證。兩造不爭執事項：
  (一)系爭土地原為上訴人所有，其於81年4月27日與惠城公司簽
    訂系爭合約，約定由上訴人提供系爭土地作為建築基地，由
    建商在其上興建「大溪寶第」A、B、C、D4棟12樓店鋪及住
    宅（總計138戶），第4條第4項約定：「建築執照及土地建
    物登記名義人由甲（上訴人）、乙（被上訴人）雙方自由指
    定」，系爭大溪寶第房屋於81年7月間申請建築執照，其中A
    棟以上訴人當時之代表人李訓旦為起造人，B、C、D棟建物
    以惠城公司指定之寶玉公司為起造人；雙方再於同年6月24
    日簽訂追約事項，約定由上訴人分得A棟（31戶）、C棟1、2
    、5至12樓房屋（29戶）。
  (二)惠城公司、寶玉公司於81年12月18日簽立承諾書，承諾本件
    合建關係，由寶玉公司取代惠城公司系爭合約中規定之權利
    義務。系爭房屋建竣後，寶玉公司與其債權人發生糾紛，其
    債權人將依約應分配予上訴人C棟29戶房屋中之23戶及共同
    使用部分聲請強制執行，經拍得價金32,110,000元在案。上
    訴人前曾訴請惠城公司、寶玉公司損害賠償責任，經判決命
    惠城公司、寶玉公司連帶給付上訴人28,176,535元及自87年
    3月17日起算之法定遲延利息確定。
  (三)上訴人就系爭土地之應有部分，各為萬分之1563。被上訴人
    係直接向寶玉公司買受或輾轉買受B、C、D棟中之建物，係
    直接或間接自寶玉公司處受讓、交付占有之人。上訴人前以
    被上訴人所有系爭房屋就系爭土地所持之應有部分不足，有
    逾越權利範圍而為占有、使用為由，請求被上訴人返還不當
    得利結果，經本院94年度上易字第458號判決認定：被上訴
    人等人就系爭土地所持之應有部分並無不足，且上訴人與惠
    城公司、寶玉公司間就系爭土地之使用權關係並未消滅，被
    上訴人復係因與惠城公司、寶玉公司間買賣法律關係而遞次
    取得占有，得對上訴人主張占有之正當權源，並非無法律關
    係等語，判決上訴人敗訴確定在案。
五上訴人主張被上訴人係直接向寶玉公司買受或輾轉買受B、C、
  D棟中之建物，係直接或間接自寶玉公司處受讓、交付占有之
  人，而被上訴人所有系爭房屋就系爭土地所持之應有部分不足
  ，已逾越被上訴人之權利範圍，應類推適用民法第425條之1規
  定，推定兩造間就上開不足之應有部分於系爭房屋得使用期限
  內有租賃關係存在云云，為被上訴人所否認，並以前詞置辯。
  經查：
  (一)按確定判決之既判力，固以訴訟標的經表現於主文判斷之事
    項為限，判決理由並無既判力。但法院於判決理由中，就訴
    訟標的以外當事人主張之重要爭點，本於當事人辯論之結果
    ，已為判斷時，除有顯然違背法令之情形，或當事人已提出
    新訴訟資料，足以推翻原判斷之情形外，應解為在同一當事
    人就該重要爭點所提起之訴訟，法院及當事人就該已經法院
    判斷之重要爭點，皆不得任作相反之判斷或主張，始符民事
    訴訟上之誠信原則（最高法院95年度台上字第1574號判決參
    照）。上訴人前以被上訴人所有系爭房屋就系爭土地所持之
    應有部分不足，而對被上訴人請求返還不當得利之訴，經判
    決結果以系爭「大溪寶第」房屋建竣為所有權第一次登記時
    ，並未約定區分所有建物配賦之基地應有部分，而當時並無
    法律明文，亦無「應按區分所有建物主建物及附屬建物面積
    與全部建物主建物及附屬建物面積之比例計算」之習慣及法
    理，且上訴人與惠城公司、寶玉公司間就系爭土地之使用權
    關係並未消滅，被上訴人等人復係因其與惠城公司、寶玉公
    司間買賣法律關係而遞次取得占有，得對上訴人主張占有之
    正當權源，並非無法律關係等語，而駁回上訴人之請求確定
    在案。上開確定判決既已於判決理由中，就該事件之重要爭
    點即被上訴人等人所有系爭房屋就系爭土地所持之應有部分
    是否有不足之情事，本於當事人辯論及調查證據之結果而為
    判斷，揆諸前揭說明，上訴人自不得在本件未提出任何新訴
    訟資料之情形下，反於前開確定判決認定之結果而主張被上
    訴人等人就系爭土地所持應有部分仍有不足云云。
  (二)上訴人雖於本院聲請以鑑定之方式證明被上訴人所有房屋配
    賦之應有部分不足云云，本院以98年9月4日院通民節98上易
    678字第0980011559號函，囑託臺灣省建築師公會桃園縣辦
    事處鑑定（下稱桃園建築師辦事處），經桃園建築師辦事處
    以98年9月7日（98）台建師桃鑑字第068號函上訴人於文到
    二週內繳納初勘費用5,000元，並表明：「若逾期未繳納初
    勘費，視為放棄鑑定，本處自行以撤案處理」，然上訴人迄
    未繳納初勘費用，有桃園建築師辦事處98年12月8日（98）
    台建師桃鑑字第086-2號函載：「本處98.09.07（98）台建
    師桃鑑字第086號函諒達，本案當事人庚○○即祭祀公業李
    徐香媽管理人至今尚未繳初勘費用，以致後續鑑定作業無法
    進行」等語，有上開各函在卷可憑（本院卷第104-105、123
    、125、131頁），顯然係上訴人不配合聲請鑑定之相關事宜
    致無法進行鑑定，本院無庸再就上訴人之上開聲請囑託鑑定
    。上訴人另主張民法第1條規定：民事，法律所未規定者，
    依習慣，無習慣者，依法理，被上訴人所持系爭土地應有部
    分是否不足，於當時公寓大廈管理條例尚未施行前，應依習
    慣定之云云，然上訴人亦未舉證被上訴人所有之房屋所有權
    為第一次登記時，所有之建物如何配賦應有部分及如何計算
    應有部分方無不足情形等之習慣，其上開主張自無可取。
  (三)又類推適用者，乃比附援引之謂，即關於某種事項，在現行
    法上，尚乏規定，法院於處理此種事項時，得援引某性質相
    似之規定以資解決。而法律之制定有其根本精神，故法律秩
    序必有其統一性，就某事項規定若如此，則對於其類似事項
    ，若有明文，亦必適用同一法則，始能適合社會通念，是以
    得否類推適用，應視該訟爭問題與法已規範之事項間，是否
    具有應適用同一之法律上利益衡量。按「土地及其土地上之
    房屋同屬一人所有，而僅將土地或僅將房屋所有權讓與他人
    ，或將土地及房屋同時或先後讓與相異之人時，土地受讓人
    或房屋受讓人與讓與人間或房屋受讓人與土地受讓人間，推
    定在房屋得使用期限內，有租賃關係。其期限不受第四百四
    十九條第一項規定之限制」，民法第425條之1第1項固定有
    明文。其立法理由係謂：「僅將土地或僅將房屋所有權讓與
    他人，或將土地及房屋同時或先後讓與相異之人時，實務上
    見解，除有特別約定外，應推斷土地受讓人默許房屋受讓人
    繼續使用土地，但應支付相當代價，故其法律關係之性質，
    當屬租賃。為杜爭議並期明確，明定當事人間在房屋得使用
    期限內，除有反證外，推定有租賃關係，其期限不受第四百
    四十九條第一項二十年之限制。爰增訂第一項」等語，顯見
    上開法文之立法基礎，在於土地及其上之房屋所有權均同屬
    一人者，經該所有人為處分後致有土地及房屋所有權人相異
    之情事，而因房屋性質上不能與土地分離而存在，乃推斷土
    地受讓人應有以有償之租賃方式默許房屋受讓人繼續使用土
    地。而系爭土地原為上訴人所有，其與建商簽訂合建契約，
    約定由上訴人提供系爭土地作為建築基地，由建商在其上興
    建「大溪寶第」A、B、C、D計4棟12樓店鋪及住宅（總計138
    戶），待興建完成後由上訴人分得A棟（31戶）、C棟1、2、
    5至12樓房屋（29戶），作為上訴人提供系爭土地之代價等
    情，為兩造所不爭執。準此，顯見系爭土地及其上之房屋所
    有權人自始非屬同一人，且上訴人既係以取得建商所興建之
    部分系爭房屋所有權為其提供系爭土地之代價，堪認上訴人
    就系爭土地之使用收益，其主觀上本即欲藉由系爭合建關係
    而獲一次性之終局滿足，非藉由類如租賃之繼續性定期收益
    ，況被上訴人等人現就系爭土地亦各有若干應有部分，揆諸
    前揭說明，本件之事實與民法第425條之1第1項規定之情形
    有間，顯無應為同一利益衡量之類推基礎存在，應無類推適
    用於本件糾葛之餘地。
  (四)另上訴人就系爭土地，迄今未獲建商依系爭合約為一次性之
    終局滿足（即依約取得應受分配之房屋所有權），惟此乃上
    訴人與建商間關於系爭合約之糾葛，於系爭合約未經合法解
    除前，上訴人僅得依系爭合約向建商就其關於系爭土地使用
    、收益之受有損害為請求，亦不得向建商以外之系爭房屋繼
    受人為權利之主張。至上訴人主張其與建商間合建契約業已
    解除云云，然未舉證以實其說，其逕謂其前曾訴請寶玉公司
    、惠城公司連帶賠償損害，業經判決確定，應認上訴人已向
    該案被告為終止系爭合約之意思表示云云，即無可採。
六綜上所述，上訴人類推適用民法第425條之1第1項之規定，請
  求被上訴人等人給付上訴人各如附表「積欠金額」欄之款項，
  並自起訴狀繕本送達翌日起至清償日止，按年利率5％計算之
  利息；並應自97年5月1日起，至停止占用系爭土地止，於每年
  5月1日給付上訴人如附表「每年請求金額」欄之款項，及自同
  年5月2日起至清償日止，按年息百分之5計算之利息云云，於
  法無據，應予駁回，其假執行之聲請亦失所依據，應併予駁回
  。原審為上訴人敗訴之判決，並駁回其假執行之聲請，核無不
  合。上訴意旨指摘原判決不當，求予廢棄改判，為無理由，應
  予駁回。
七本件因事證已臻明確，兩造其餘攻擊、防禦方法及所為之立證
  ，經審酌後認與判決之結果不生若何影響，無庸再逐一予以論
  列，合併敘明。
據上論結，本件上訴為無理由，依民事訴訟法第463條、第385條
第1項前段、第449條第1項、第78條判決如主文。
中    華    民    國    99    年    4     月    7     日
                    民事第十四庭
                        審判長法  官  林金村
                              法  官  王麗莉
                              法  官  湯美玉
正本係照原本作成。
不得上訴。
中    華    民    國    99    年    4     月    7     日
                              書記官  蕭進忠

司法院資訊處製作；財團法人民間司法改革基金會備份。
